臺灣臺北地方法院刑事判決
110年度審訴字第1591號
公  訴  人  臺灣臺北地方檢察署
被      告  楊子立 





上列被告因詐欺等案件，經檢察官提起公訴（110年度偵字第133
33號），嗣被告於本院準備程序中就被訴事實為有罪之陳述，經
本院合議庭裁定由受命法官獨任進行簡式審判程序審理，判決如
下：
    主      文
楊子立犯三人以上共同冒用政府機關及公務員名義詐欺取財罪，
處有期徒刑壹年貳月。
    事實及理由
一、本件犯罪事實及證據，除犯罪事實一、第1行「8月」更正為
    「11月」，第3至4行「3人以上，以實施詐術為手段之罪，
    具有持續性、牟利性之有結構性組織」應予刪除；證據部分
    增列「被告楊子立於本院準備程序及審理時之自白」外，其
    餘均引用檢察官起訴書之記載（如附件）。
二、論罪科刑
(一)核被告所為，係犯刑法第339條之4第1項第1款、第2款之3人
    以上共同冒用政府機關及公務員名義詐欺取財罪、洗錢防制
    法第14條第1項之洗錢罪。
(二)被告與許瀚璘、通訊軟體微信暱稱「偉哥」及其等所屬詐欺
    集團成員間，有犯意聯絡及行為分擔，應論以共同正犯。
(三)被告於起訴書附表所示時間先後收取告訴人款項，主觀上係
    基於單一犯意，客觀上時間密接，且侵害同一被害人之財產
    法益，各行為間之獨立性極為薄弱，依一般社會健全觀念，
    在時間差距上，難以強行分開，應視為數個舉動之接續施行
    ，為接續犯，僅論以一罪。
(四)被告係以一行為同時觸犯上開數罪名，屬想像競合犯，應依
    刑法第55條前段之規定，從一重之刑法第339條之4第1項第1
    款、第2款之三人以上共同冒用政府機關及公務員名義詐欺
    取財罪處斷。
(五)按犯洗錢防制法第14條之罪，在偵查或審判中自白者，減輕
    其刑，洗錢防制法第16條第2項定有明文。復按想像競合犯
    係一行為觸犯數罪名，行為人犯罪行為侵害數法益皆成立犯
    罪，僅因法律規定從一重處斷科刑，而成為科刑一罪而已，
    自應對行為人所犯各罪均予適度評價，始能對法益之侵害為
    正當之維護。因此法院於決定想像競合犯之處斷刑時，雖以
    其中最重罪名之法定刑作為裁量之準據，惟具體形成宣告刑
    時，亦應將輕罪之刑罰合併評價。基此，除非輕罪中最輕本
    刑有較重於重罪之最輕本刑，而應適用刑法第55條但書規定
    重罪科刑之封鎖作用，須以輕罪之最輕本刑形成處斷刑之情
    形以外，則輕罪之減輕其刑事由若未形成處斷刑之外部性界
    限，自得將之移入刑法第57條或第59條之科刑審酌事項內，
    列為是否酌量從輕量刑之考量因子。是法院倘依刑法第57條
    規定裁量宣告刑輕重時，一併具體審酌輕罪部分之量刑事由
    ，應認其評價即已完足，尚無過度評價或評價不足之偏失（
    最高法院109年度台上字第3936號判決意旨參照）。查被告
    於警詢及本院準備程序、審理中就加入本案詐騙集團擔任取
    款車手乙節始終坦承不諱，堪認被告於偵查與審判中就其所
    犯洗錢罪均坦承犯行，本應依洗錢防制法第16條第2項之規
    定減輕其刑，本案雖因想像競合犯之關係而從一重之3人以
    上共同冒用政府機關及及公務員名義詐欺取財罪處斷，上開
    輕罪之減輕其刑事由未形成處斷刑之外部性界限，然依上開
    說明，仍應於依刑法第57條之規定量刑時，仍應併予衡酌此
    部分減刑事由。
(六)爰以行為人之責任為基礎，審酌被告正值青壯而有勞動能力
    ，不思以正當途徑賺取金錢而加入詐欺集團，負責收取詐得
    款項，侵害他人財產法益，又將款項轉交予其他共犯，增加
    檢警查緝困難，使欺罔斂財之歪風更加氾濫，破壞社會交易
    秩序及人際間信賴關係，本應予以重懲，惟念其犯後坦承犯
    行，態度尚可，且合於洗錢防制法第16條第2項所定減輕其
    刑事由，復考量被告已與告訴人李菊達成和解，有本院110
    年11月15日調解筆錄1紙在卷可參（見本院卷第55至56頁）
    ，兼衡被告犯罪之動機、目的、手段、素行、所擔任之犯罪
    角色、參與程度及所生損害，暨其自述高中肄業之智識程度
    、現職收入、需扶養母親之家庭經濟狀況等一切情狀，量處
    如主文所示之刑。
三、沒收部分：
    按共同犯罪行為人之組織分工及不法所得，未必相同，彼此
    間犯罪所得之分配懸殊，其分配較少甚或未受分配之人，如
    仍應就全部犯罪所得負連帶沒收之責，超過其個人所得之剝
    奪，無異代替其他犯罪參與者承擔刑罰，顯失公平，因共犯
    連帶沒收與罪刑相當原則相齟齬，故共同犯罪，所得之物之
    沒收，應就各人分得之數為之，亦即沒收或追徵應就各人所
    實際分得者為之（最高法院104年第13次及第14次刑庭會議
    決議(一)意旨參照）。查被告於警詢及本院準備程序中陳稱
    尚未領取本案犯行之報酬（見偵卷第11頁，本院卷第47頁）
    ，卷內復查無積極證據足認被告有因本案取得犯罪所得，自
    無從為沒收之宣告。
四、不另為不受理之諭知
(一)公訴意旨認被告上開所為另涉犯組織犯罪防制條例第3條第1
    項後段之參與犯罪組織罪嫌。惟按現今詐欺集團之成員皆係
    為欺罔他人，騙取財物，方參與以詐術為目的之犯罪組織。
    倘若行為人於參與詐欺犯罪組織之行為繼續中，先後多次為
    加重詐欺之行為，因參與犯罪組織罪為繼續犯，犯罪一直繼
    續進行，直至犯罪組織解散，或其脫離犯罪組織時，其犯行
    始行終結。故該參與犯罪組織與其後之多次加重詐欺之行為
    皆有所重合，然因行為人僅為一參與犯罪組織行為，侵害一
    社會法益，屬單純一罪，應僅就「該案中」與參與犯罪組織
    罪時間較為密切之首次加重詐欺犯行，論以參與犯罪組織罪
    及加重詐欺罪之想像競合犯，而其他之加重詐欺犯行，祗需
    單獨論罪科刑即可，無需再另論以參與犯罪組織罪，以避免
    重複評價。是如行為人於參與同一詐欺集團之多次加重詐欺
    行為，因部分犯行發覺在後或偵查階段之先後不同，肇致起
    訴後分由不同之法官審理 ，為裨益法院審理範圍明確、便
    於事實認定，即應以數案中「最先繫屬於法院之案件」為準
    ，以「該案中」之「首次」加重詐欺犯行與參與犯罪組織罪
    論以想像競合。縱該首次犯行非屬事實上之首次，亦因參與
    犯罪組織之繼續行為，已為該案中之首次犯行所包攝，該參
    與犯罪組織行為之評價已獲滿足，自不再重複於他次詐欺犯
    行中再次論罪，俾免於過度評價及悖於一事不再理原則。至
    於「另案」起訴之他次加重詐欺犯行，縱屬事實上之首次犯
    行，仍需單獨論以加重詐欺罪，以彰顯刑法對不同被害人財
    產保護之完整性，避免評價不足（最高法院109年度台上字
    第3945號判決意旨可資參照）。
(二)查被告加入本案詐欺集團擔任車手之犯罪事實，業經臺灣新
    北地方檢察署檢察官以109年度偵字第45283號提起公訴，並
    於110年1月8日繫屬於臺灣新北地方法院，經該院以110年度
    金訴字第12號審理中等情，有臺灣高等法院被告前案紀錄表
    在卷可憑。是被告本案參與同一犯罪組織行為，經檢察官起
    訴，於110年10月14日繫屬於本院（見本院卷第5頁收文戳章
    ），並非最先繫屬於法院之案件，揆諸前開說明，原應就被
    告本案被訴參與犯罪組織之犯行部分諭知不受理，惟公訴意
    旨認此部分罪嫌與前開經本院論罪科刑部分有裁判上一罪關
    係，爰不另為不受理之諭知，併此敘明。　　
據上論斷，應依刑事訴訟法第284條之1、第273條之1第1項、第2
99條第1項前段，刑法第11條前段、第28條、第339條之4第1項第
1款、第2款、第55條，洗錢防制法第14條第1項，刑法施行法第1
條之1第1項，判決如主文。
本案經檢察官林晉毅提起公訴，檢察官張友寧到庭執行職務。
中　　華　　民　　國　　110 　年　　12　　月　　6 　　日
　　　　　　　　　刑事第二十一庭  法　官　王筱寧
上正本證明與原本無異。 
如不服本判決應於收受送達後20日內向本院提出上訴書狀，並應
敘述具體理由；其未敘述上訴理由者，應於上訴期間屆滿後20日
內向本院補提理由書（均須按他造當事人之人數附繕本）「切勿
逕送上級法院」。告訴人或被害人如對於本判決不服者，應具備
理由請求檢察官上訴，其上訴期間之計算係以檢察官收受判決正
本之日期為準。 因疫情而遲誤不變期間，得向法院聲請回復原
狀。
                                  書記官  林思辰
中　　華　　民　　國　　110 　年　　12　　月　　6 　　日
附錄本案論罪科刑法條：
中華民國刑法第339條之4
（加重詐欺取財罪）
犯第339條詐欺罪而有下列情形之一者，處1年以上7年以下有期
徒刑，得併科1百萬元以下罰金：
一、冒用政府機關或公務員名義犯之。
二、三人以上共同犯之。
三、以廣播電視、電子通訊、網際網路或其他媒體等傳播工具，
    對公眾散布而犯之。
前項之未遂犯罰之。
洗錢防制法第2條
本法所稱洗錢，指下列行為：
一、意圖掩飾或隱匿特定犯罪所得來源，或使他人逃避刑事追訴
    ，而移轉或變更特定犯罪所得。
二、掩飾或隱匿特定犯罪所得之本質、來源、去向、所在、所有
    權、處分權或其他權益者。
三、收受、持有或使用他人之特定犯罪所得。
洗錢防制法第14條
有第二條各款所列洗錢行為者，處7年以下有期徒刑，併科新臺
幣5百萬元以下罰金。
前項之未遂犯罰之。
前二項情形，不得科以超過其特定犯罪所定最重本刑之刑。

附件（起訴書）